臺灣士林地方法院民事判決
110年度訴字第1625號
原      告  聯邦商業銀行股份有限公司
法定代理人  乙○○  
訴訟代理人  丙○○  
            甲○○  
            庚○○  
被      告  戊○○  
            己○○  
            丁○○  
上列當事人間請求撤銷遺產分割登記等事件，本院於民國111年4
月13日言詞辯論終結，判決如下：
    主  文
被告就許勝三如附表一、二之遺產於民國一○九年三月十六所為
遺產分割協議之債權行為及分割繼承登記之物權行為均予撤銷。
被告就許郭秀美如附表三、四之遺產於一一○年九月二日所為遺
產分割協議之債權行為及分割繼承登記之物權行為均予撤銷。
被告應將附表一、三所示之不動產及附表二編號5、附表四編號8
至11所示之動產，以分割繼承為原因所為之所有權移轉登記予以
塗銷並回復登記為被告公同共有。
訴訟費用由被告連帶負擔。
    事  實  及  理  由
壹、程序部分
一、按訴狀送達後，原告不得將原訴變更或追加他訴。但該訴訟
    標的對於數人必須合一確定時，追加其原非當事人之人為當
    事人者，不在此限。民事訴訟法第255條第1項第5款定有明
    文。本件原告原列乙○○及丙○○為被告，主張渠等就被繼承人
    許勝三(下稱許勝三)於民國108年11月27日死亡後所留之遺
    產達成遺產分割協議，致債務人即被告乙○○陷於無資力，原
    告無從追償，嗣經函調被告之遺產分割協議後，查得許勝三
    之繼承人除被告乙○○、丙○○外，尚有訴外人許郭秀美(下稱
    許郭秀美)及甲○○，又許郭秀美於110年7月26日死亡，其繼
    承人為被告乙○○、丙○○及甲○○，因撤銷遺產分割訴訟，各繼
    承人間有合一確定之必要，屬必要共同訴訟，原告於審理中
    追加甲○○為被告，合於上開法律規定，自應准許。
二、本件被告經合法通知，未於最後言詞辯論期日到場，核無民
    事訴訟法第386條各款所列情形，爰依原告之聲請，由其一
    造辯論而為判決。
貳、實體部分
一、原告主張：
  ㈠被告乙○○前向原告借款，嗣借款發生逾期，經原告對被告取
    得確定支付命令換發臺灣桃園地方法院88年6月1日桃院華民
    執三字第2315號債權憑證，被告迄尚積欠本金新臺幣(下同)
    134萬4,889元及利息違約金未清償(下稱系爭債務)。被告父
    親許勝三於108年11月27日死亡時，繼承人為許郭秀美及被
    告乙○○、丙○○、甲○○(下稱被告乙○○等3人)，其所留如附表
    一及附表二所示遺產，於109年3月16日經協議由許郭秀美及
    被告丙○○分別繼承(下稱109年遺產分割協議)；又許郭秀美
    於110年7月26日死亡，被告乙○○等3人為其繼承人，其死亡
    時留有遺產除自許勝三繼承如附表三所示之不動產外，尚留
    有附表四所示之動產，並均於110年9月2日協議分割由被告
    丙○○繼承(下稱110年遺產分割協議)。
  ㈡被告乙○○積欠原告系爭債務未清償，而於其已陷無資力之情
    況下，仍與被告丙○○、甲○○達成上開不利己之遺產分割協議
    ，形式上屬於無償行為，渠等所為遺產之債權及物權行為，
    有害於原告債權之受償。為此依民法第244條第1項及第4項
    之規定提起本訴等語，並聲明：⒈被告等就許勝三如附表一
    、二之遺產於109年遺產分割協議之債權行為及分割繼承登
    記之物權行為均予撤銷。⒉被告等就許郭秀美如附表三、四
    之遺產於110年遺產分割協議之債權行為及分割繼承登記之
    物權行為均予撤銷。⒊被告應將附表一、三所示之不動產及
    附表二編號5、附表四編號8至11所示之動產，以分割繼承為
    原因所為之所有權移轉登記予以塗銷並回復登記為被告等公
    同共有。
二、被告則以：
　㈠被告乙○○部分：被告確有積欠原告系爭債務，並有意與原告
    商談還款事宜。被告於83年間經營高爾夫球練習場事業，與
    友人合資入股，因資金尚有不足，遂由父親許勝三向銀行辦
    理貸款500萬元以資助被告經營事業，並言明該筆贈與係事
    先分予家產，故被告於父親往生後，對遺產之分配，均同意
    由胞妹即被告丙○○繼承。又細察許勝三所留土地之持分數甚
    小，如加以按原繼承人數分割，無疑在將之細分，處理遺產
    、土地分割及變價拍賣程序複雜，訴訟成本遠不及還款所得
    之利益；或有一建物，然該建物為67年間興建、使用，距今
    已逾40餘年，建物所座落之基地，許勝三所有持分換算坪數
    亦僅約2至3坪，建物占有權源不足之情形下，日後仍無可避
    免涉入法律訴訟中，此等情形亦為被告同意由被告丙○○繼承
    之緣由等語資為抗辯。並聲明：原告之訴駁回。
　㈡被告丙○○陳述及聲明同被告乙○○(見本院卷第367頁筆錄
　　）。
  ㈢被告甲○○未於言詞辯論期日到場，亦未提出書狀作何聲明或
    陳述。
三、本院之判斷：
  ㈠原告主張被告乙○○前向原告借款，經原告對被告乙○○取得確
    定支付命令換發臺灣桃園地方法院88年6月1日桃院華民執三
    字第2315號債權憑證，被告迄尚積欠本金134萬4,889元及利
    息違約金未清償，被告乙○○等3人之父親許勝三於108年11月
    27日死亡，繼承人為許郭秀美及被告乙○○等3人，其所留如
    附表一、二所示遺產，於109年3月16日經協議由許郭秀美及
    被告丙○○分別繼承，又許郭秀美於110年7月26日死亡，被告
    乙○○等3人為其繼承人，其死亡時留有如附表三、四所示遺
    產，並於110年9月2日協議分割由被告丙○○繼承等情，此為
    被告乙○○、丙○○到庭所不爭執，並有原告所提臺灣桃園地方
    法院88年6月1日桃院華民執三字第2315號債權憑證、新北市
    ○○區○○○段00○0000地號土地及同段3建號建物登記簿謄本、
    上開建物地籍異動索引（本院卷第34至65頁），及新北市淡
    水地政事務所110年12月22日新北淡地籍字第1106048318號
    函檢送附表一、三所示不動產之分割繼承相關登記資料（本
    院卷第124至262頁）在卷可參，是原告此部分主張應堪信為
    真實。
  ㈡按「債務人所為之無償行為，有害及債權者,債權人得聲請法
    院撤銷之。」、「債權人依第1項或第2項之規定聲請法院撤
    銷時，得並聲請命受益人或轉得人回復原狀。但轉得人於轉
    得時不知有撤銷原因者，不在此限。」、「前條撤銷權，自
    債權人知有撤銷原因時起，1年間不行使，或自行為時起經
    過10年而消滅。」民法第244條第1項、第4項、第245條分別
    定有明文。依原告所提新北市○○區○○○段0○號建物登記簿謄
    本、地籍異動索引，及同段66、66-3地號土地登記簿謄本，
    其上列印日期各為110年11月9日、同年月10日，原告以其調
    取上開不動產資料後，始知悉被告乙○○以協議方式將許勝三
    、許郭秀美遺產中應繼部分由其他繼承人取得，繼而於110
    年11月12日向本院提起本件訴訟行使撤銷權，經核尚未逾法
    定除斥期間。
  ㈢次查，被告乙○○對原告負有系爭債務，而被告乙○○於109年度
    並無所得，名下亦無任何資產，有其109年度綜合所得稅各
    類所得資料清單（本院卷第68頁）及稅務電子閘門財產所得
    調件明細表（外放資料）在卷可參。足見被告乙○○於放棄系
    爭遺產所有權後，名下已無其他財產可供清償債務等情。被
    告乙○○雖抗辯於83年間為經營高爾夫練習場事業，父親許勝
    三向銀行辦理貸款500萬元用以資助云云，惟關於貸款資料
    及交付資金證明，被告乙○○均無法提供，是被告乙○○此部分
    抗辯並無足採。
  ㈣按債權人行使民法第244條規定之撤銷權，以債務人之行為有
    害及債權為其要件之一。此之所謂害及債權，乃指債務人之
    行為，致積極的減少財產，或消極的增加債務，因而使債權
    不能獲得清償之情形（最高法院81年度台上字第207號判決
    意旨參照）。又拋棄因繼承所取得之財產，係於繼承開始後
    ，未於法定期間拋棄繼承權，嗣就其已繼承取得之財產予以
    拋棄，與拋棄繼承權之性質迥然有別；繼承權之拋棄，固不
    許債權人依民法第244條第1項規定撤銷之。惟如拋棄因繼承
    所取得之財產，而將繼承所得財產之公同共有權，與他繼承
    人為不利於己之分割協議，倘因而害及債權者，債權人自得
    依民法第244條第1項行使撤銷權（最高法院106年度台上字
    第1650號判決意旨參照）。經查，許勝三死亡後，被告乙○○
    與其他繼承人所為109年遺產分割協議，將許勝三所留如附
    表一、二所示遺產由許郭秀美及被告丙○○分別繼承；嗣許郭
    秀美死亡後，被告乙○○與其他繼承人所為110年遺產分割協
    議，將許郭秀美所留如附表三、四所示遺產由被告丙○○繼承
    ，而被告乙○○既有積欠原告前述債務未清償，其所為上開無
    償分割協議行為自有害及債權人之權利，債權人得提起撤銷
    之訴，是原告之主張核屬有據。
四、綜上所述，被告依民法第244條第1項、第4項規定，請求撤
    銷被告間就許勝三所留附表一、二遺產及許郭秀美所留附表
    三、四遺產分割協議之債權行為及不動產分割繼承登記之物
    權行為，併請求被告就附表一、三所示之不動產及附表二編
    號5、附表四編號8至11所示之動產以分割繼承為原因所為所
    有權移轉登記予以塗銷，並回復登記為被告乙○○等3人公同
    共有，為有理由，應予准許。
五、本件事證已臻明確，兩造其餘之攻擊或防禦方法及未經援用
    之證據，經本院斟酌後，認為均不足以影響本判決之結果，
    自無一一詳予論駁之必要，併此敘明。
六、據上論結，原告之訴為有理由，依民事訴訟法第385條第1項
    前段、第85條第2項，判決如主文。
中　　華　　民　　國　　111 　年　　5 　　月　　6 　　日
                          民事第二庭
                              法  官  辜  漢  忠    
以上正本係照原本作成。
如對本判決上訴，應於判決送達後20日內向本院提出上訴狀，若
委任律師提起上訴者，應一併繳納上訴審裁判費，否則本院得不
命補正逕行駁回上訴。
中　　華　　民　　國　　111 　年　　5 　　月　　6 　　日
                              書記官  潘  盈  筠
附表